【裁判字號】    98,訴,2210
【裁判日期】    991224
【裁判案由】    侵權行為損害賠償
【裁判全文】
臺灣板橋地方法院民事判決              98年度訴字第2210號
原      告  王采葳
訴訟代理人  吳弘鵬律師
被      告  李柏樺
被      告  羅文雄
被      告  九品水晶城有限公司
法定代理人  羅月秀
前三人共同
訴訟代理人  陳宏彬律師
            張克西律師
            李岳洋律師
上列當事人間請求侵權行為損害賠償事件，原告提起附帶民事訴
訟（98年度交附民字第152 號），經本院刑事庭移送前來，本院
於民國99年12月6 日言詞辯論終結，判決如下：
    主  文
被告李柏樺、九品水晶城有限公司應連帶給付原告新臺幣參拾伍
萬壹仟貳佰參拾肆元，及自民國九十八年六月十八日起至清償日
止，按年息百分之五計算之利息。
原告其餘之訴駁回。
訴訟費用由被告李柏樺、九品水晶城有限公司連帶負擔四分之一
；餘由原告負擔。
本判決第一項得假執行；但被告李柏樺、九品水晶城有限公司如
以新臺幣參拾伍萬壹仟貳佰參拾肆元為原告預供擔保，得免為假
執行。
原告其餘假執行之聲請駁回。
    事實及理由
壹、程序方面
    按訴狀送達後，原告不得將原訴變更或追加他訴，但擴張或
    減縮應受判決事項之聲明，或請求之基礎事實同一者，不在
    此限，民事訴訟法第255 條第1 項第2 款、第3 款定有明文
    。經查，本件原告起訴時係請求被告應連帶給付新臺幣（下
    同）329 萬8,111 元，及自民國96年11月30日之翌日起至清
    償日止，按年息5%計算之利息；嗣後變更聲明，請求被告連
    帶給付153 萬9,884 元，及自起訴狀繕本送達之翌日（即98
    年6 月18日）起至清償日止，按年息5%計算之利息，經核為
    聲明之減縮，合於前開規定及說明，應予准許，先予敘明。
貳、實體方面
一、原告主張：被告李柏樺於96年11月30日19時30分許，搭乘由
    其同事即被告羅文雄所駕駛之車牌號碼3N-1176 號自用小貨
    車，嗣被告羅文雄將該車違規臨時停放在臺北縣新莊市○○
    路245 號前並下車後，被告李柏樺因無法順利開啟副駕駛座
    車門，乃移動至駕駛座而欲開啟該側車門之際，本應注意後
    方來車，並讓其先行，且依當時情形，並無不能注意之情事
    ，竟疏未注意及此，於該車臨時停車之狀態下，貿然開啟駕
    駛坐車門而未注意其他車輛，適有原告騎乘車牌號碼327-BM
    E 號重型機車，後座搭載乘客陳依帆，因閃避不及，而撞擊
    上開駕駛座車門而人車倒地，王采葳受有左肩併肱骨頸骨折
    ，雙小腿挫傷等傷害。被告羅文雄駕駛車牌號碼3N-1176 號
    自用小貨車，該汽車在使用中違規停車而加損害於原告，駕
    駛人即被告羅文雄自應賠償因此所生之損害。且被告羅文雄
    本應依交通安全規則注意不得於劃設有紅線標線之路段臨時
    停車，且無不能注意之情事，竟仍於紅線標線之路段臨時停
    車，顯有過失，並因而與被告李柏樺共同不法侵害原告王采
    葳之權利，自應依法連帶對原告王采葳負損害賠償責任。又
    被告九品水晶城有限公司為被告李柏樺之僱用人，被告李柏
    樺係因執行職務，不法侵害原告王采葳之權利，應由僱用人
    即被告九品水晶城有限公司與行為人即被告李柏樺依法連帶
    對原告王采葳負損害賠償責任。爰依民法第184 條前段、第
    185 條、第188 條第1 項本文、第191 條之2 前段、第193
    條第1 項及第195 條第1 項前段規定，請求被告李柏樺、被
    告羅文雄以及被告九品水晶城有限公司應依法連帶對原告負
    損害賠償責任，請求之金額如下：
    1.醫療費用：2萬2,290元
    2.減少勞動能力損失：19萬329元
    3.增加生活上之需要費用：155元。
    4.交通費：2,660元。
    5.工作損失：32萬4,450元。
    6.慰撫金：100萬元。
    以上共計153 萬9,884 元等語。並聲明：被告應連帶給付
    原告153 萬9,884 元，及自起訴狀繕本送達翌日起至清償日
    止，按年息5%計算之利息。原告願供擔保，請准宣告假執
    行。
二、被告則以：就程序部分而言，被告羅文雄之部分起訴不合法
    ，應裁定駁回之；縱未裁定駁回被告羅文雄之行為，亦與原
    告受有傷害無相當因果關係。就實體部分而言，被告李柏樺
    係受僱被告九品水晶城有限公司負責擔任送貨助手之業務，
    被告李柏樺之開車門行為，無論行為外觀及其主觀意思均未
    令原告有信賴被告係為執行業務行為，是與民法188 條第1
    項僱用人責任要件未符，被告九品水晶公司無庸負僱用人連
    帶賠償責任。至於損害賠償金額部分，被告爭執項目及金額
    如下：
    1.醫療費用部分：
      關於原告所支出之醫療費用2 萬2,290 元部分，其中有請
      領證明書之費用合計1,430 元，該筆支出核非因侵權行為
      所生財產上損害，應與剔除；另，原告主張預計復健須醫
      療費用4800元，並未提出任何依據。再者，原告之精神困
      擾應與本件損害賠償無涉，自不得請求精神科診療費用
      8030元。
    2.減少勞動能力損失部分：
      關於原告起訴主張減少勞動能力195 萬1,503 元，業經國
      立台灣大學醫學院附設醫院鑑定報告，認原告僅有勞動能
      力損失3%，是原告之主張恐屬無據。再者，案發時為96年
      11月30日，原告卻提出97年7 月至9 月之薪資轉帳資料做
      為計算薪資所得之標準，而未以車禍當時工作地點之薪資
      為標準，亦有疑義。應係以本案發生前原告前6 個月平均
      薪資計算為宜。
    3.增加生活上之需要費用部分155元：無意見。
    4.交通費部分：
      關於交通費2,660 元，原告並未舉證證明伊確實有支出該
      等費用，僅空言說明往返醫療診所搭乘計程車38趟，每趟
      70元。
    5.工作損失部分：關於原告工作損失32萬1,353 元，因案發
      時為96年11月30日，然原告於97年7 月至9 月仍可工作，
      原告僅言「於97年9 月30日…因此次事故無法正常使力以
      勝任護士工作而遭醫院辭退」，惟並未舉證原告於車禍後
      確有如上之狀況以致無法正常工作，原告所主張受有之工
      作損失是否與車禍具有因果關聯？容有待確認。且依國立
      台灣大學醫學院附設醫院鑑定報告，原告無法正常工作時
      間至多只有21天，是原告該部份主張顯屬空泛，應不足採
      。
    6.慰撫金部分：
      關於原告所主張之慰撫金100 萬元，實屬過高。
    7.依另一被害人陳依帆於偵查中證述之內容，顯見原告騎乘
      機車亦十分靠近車牌號碼3N-1176 號自用小貨車，實難謂
      無過失，是以，被告李柏樺仍得對原告主張過失相抵。
    並聲明：原告之訴及假執行之聲請均駁回；如受不利判
    決，願供擔保請准宣告免為假執行。
三、原告主張被告李柏樺於96年11月30日19時30分許，搭乘由被
    告羅文雄所駕駛之車牌號碼3N-1176 號自用小貨車，嗣被告
    羅文雄將該車違規臨時停放在臺北縣新莊市○○路245 號前
    並下車後，被告李柏樺因無法順利開啟副駕駛座車門，乃移
    動至駕駛座而欲開啟該側車門之際，因疏於注意貿然開啟駕
    駛坐車門，適有原告騎乘車牌號碼327-BME 號重型機車，後
    座搭載乘客陳依帆，因閃避不及，而撞擊上開駕駛座車門而
    人車倒地，原告受有左肩併肱骨頸骨折，雙小腿挫傷等傷害
    。而被告李柏樺所涉過失傷害犯行，業經臺灣板橋地方法院
    檢察署檢察官提起公訴，並由本院判處被告李柏樺有期徒刑
    2 月，如易科罰金，以1,000 元折算1 日確定，並已執行完
    畢，被告李柏樺就本件交通事故之發生自有過失等情，業據
    原告提出與所述相符之診斷證明書為證，且經本院調閱本院
    98年度交簡字第516 號、98年度交簡上字第110 號過失傷害
    刑事案件卷宗查明屬實，並為兩造所不爭執，自堪信為真實
    。原告主張被告李柏樺就本件交通事故之發生應負過失責任
    等語，即屬有據，堪以採取。惟原告主張被告李柏樺受僱於
    被告九品水晶城有限公司，且係於執行職務之際肇致本件交
    通事故之發生，被告九品水晶城有限公司應負僱用人之連帶
    賠償責任；被告羅文雄就本件交通事故之發生亦有過失行為
    ，與被告李柏樺共同不法侵害原告之權利，自應依法連帶對
    原告負損害賠償責任，此為被告所否認，被告等就原告請求
    之損害賠償金額亦有爭執，復抗辯原告就此交通事故與有過
    失，是本件之爭點闕為：（一）被告李柏樺是否於執行職務
    之際肇致本件交通事故？被告九品水晶城有限公司是否應與
    被告李柏樺連帶負責？（二）被告羅文雄就此交通事故是否
    有過失行為？是否與被告李柏樺共同侵害原告之權利？是否
    應與被告李柏樺連帶負責？（三）原告就此交通事故之發生
    是否與有過失？如有，其過失比例如何？（四）原告可請求
    之損害賠償為何？茲敘述如下。
四、被告李柏樺是否於執行職務之際肇致本件交通事故？被告九
    品水晶城有限公司是否應與被告李柏樺連帶負責？
    按民法第188 條第1 項所謂受僱人因執行職務不法侵害他人
    之權利，不僅指受僱人因執行其所受命令，或委託之職務自
    體，或執行該職務所必要之行為，而不法侵害他人之權利者
    而言，即受僱人之行為，在客觀上足認為與其執行職務有關
    ，而不法侵害他人之權利者，就令其為自己利益所為亦應包
    括在內（最高法院42年台上字第1224號判例意旨參照）。準
    此，民法第188 條第1 項所稱之「執行職務」，應以行為之
    外觀為準，即是否執行職務，悉依客觀事實決定。苟受僱人
    之「行為外觀」具有執行職務之形式，在客觀上足以認為與
    其執行職務有關者，即不問僱用人或受僱人之意思如何，均
    得認為執行職務。申言之，受僱人之行為是否與其職務有關
    係，允宜從廣義解釋，其所謂受僱人執行職務，不法侵害他
    人權利之行為，不僅指受僱人職務範圍內之行為而定，就令
    其為濫用職務行為，怠於執行職務行為或利用職務上之機會
    及與執行職務之時間或處所有密切關係之行為，均應涵攝在
    內。本件被告雖抗辯被告李柏樺係擔任送貨助手，肇事時被
    告李柏樺、羅文雄係為購買彩券而停車於肇事路段，主觀上
    無執行職務之意思，客觀上亦無執行職務之行為云云，惟被
    告李柏樺、羅文雄均受僱於被告九品水晶城有限公司，負責
    為被告九品水晶城有限公司載送貨物，由被告羅文雄擔任車
    輛駕駛，被告李柏樺擔任送貨助手，此為被告所不爭執，本
    件肇事時間亦為被告羅文雄、李柏樺載送貨物之上班時間，
    雖然被告李柏樺、羅文雄於本件肇事時，係停車購買私人物
    品，與執行職務無直接關聯，惟就被告李柏樺之行為外觀而
    言，已具有執行職務之形式，在客觀上足以認為與其執行職
    務有關，被告李柏樺竟不法侵害原告之權利，則原告據以訴
    求其僱用人之被告九品水晶城有限公司連帶賠償，於法並無
    不合。是原告主張被告九品水晶城有限公司應依民法第188
    條第1 項規定，就原告因本件交通事故所受損害，負僱用人
    責任等語，即屬有據，應予准許。
五、被告羅文雄就此交通事故是否有過失行為？是否與被告李柏
    樺共同侵害原告之權利？是否應與被告李柏樺連帶負責？
    按損害賠償之債之成立，其損害之發生與有責原因事實間，
    所謂之相當因果關係，係指依經驗法則，綜合行為當時所存
    在之一切事實，為客觀之事後審查，在一般情形上，有此環
    境、有此行為之同一條件，足以發生同一之結果者，該條件
    即為發生結果之相當條件，其行為與結果為有相當之因果關
    係。反之，若在一般情形上，有此同一條件存在，依客觀之
    審查，不必皆發生此結果，該條件與結果尚非相當，而僅屬
    偶發之事實，其行為與結果間即難認為有相當因果關係。經
    查，本件肇事時，被告羅文雄係將所駕駛之自用小貨車違規
    臨時停放在畫為紅線區之台北縣新莊中原路245 號前，此為
    被告所不爭執，被告羅文雄固然有違規停車之行為，惟本件
    交通事故之肇事原因乃係因為坐於右前座之被告李柏樺於被
    告羅文雄下車之後亦欲下車購物，然因右前座車門為路邊樑
    柱阻擋而無法開啟，乃移動至駕駛座，欲開啟駕駛座車門下
    車，又疏於注意貿然開啟駕駛座車門以致肇事，依據經驗法
    則，綜合當時所存在之一切事實加以判斷，被告羅文雄將車
    輛違規臨時停放於路邊，並不必然會發生右前座車門遭路邊
    樑柱阻擋無法開啟，亦不必然會發生右前座之乘客亦欲下車
    ，更不必然會發生右前座之乘客因無法開啟車門，而移動至
    駕駛座開啟車門下車之情事，依據經驗法則，被告羅文雄將
    車輛違規停放在紅線路段之路邊，發生右前座乘客移至駕駛
    座開啟車門致後方機車騎士閃避不及而肇事，應屬偶發之事
    實，若在一般情形上，有此同一條件存在，依客觀之審查，
    不必皆發生此結果，該條件與結果尚非相當，是被告羅文雄
    違規停車之行為，與原告受傷之結果間即難認為有相當因果
    關係。原告主張被告羅文雄與被告李柏樺有共同侵害其權利
    ，被告羅文雄應連帶負責，即難認為有理由。
六、原告就此交通事故之發生是否與有過失？如有，其過失比例
    如何？
    本件車禍事故係因被告李柏樺開啟車門時未注意其他車輛，
    原告並無肇事因素，此有台灣省台北縣區車輛行車事故鑑定
    委員會之鑑定意見書在卷可參（見偵查卷第49頁），縱如被
    告所言，原告騎乘機車十分靠近車牌號碼3N-1176 號自用小
    貨車，惟被告李柏樺所乘坐之車輛係停放於路邊，並非行駛
    中之車輛，以原告騎乘機車而言，並無注意與停放於路邊車
    輛之間隔距離之義務，難認原告有何過失，被告空言抗辯原
    告與有過失云云，自不足採。
七、原告可請求之損害賠償為何？
    按因故意或過失，不法侵害他人之權利者，負損害賠償責任
    ；受僱人因執行職務，不法侵害他人之權利者，由僱用人與
    行為人連帶負損害賠償責任；民法第184 條第1 項前段、第
    188 條第1 項前段分別定有明文。又不法侵害他人之身體或
    健康者，對於被害人因此喪失或減少勞動能力或增加生活上
    之需要時，應負損害賠償責任；不法侵害他人之身體、健康
    、名譽、自由、信用、隱私、貞操，或不法侵害其他人格法
    益而情節重大者，被害人雖非財產上之損害，亦得請求賠償
    相當之金額，民法第193 條第1 項、第195 條第1 項前段亦
    分別有明文可參。查被告李柏樺因前揭過失行為以致肇事，
    原告並因此受有前述之傷害，且被告九品水晶城有限公司係
    被告李柏樺之僱用人等情，業經認定屬實如前，揆諸前開法
    條規定，原告自得請求被告九品水晶城有限公司與被告李柏
    樺連帶賠償其損害。茲將原告得請求賠償之金額分述如下：
  (一)醫藥費用：
    原告因本件侵權行為請求醫療費用2 萬2,290 元，其中至新
    泰綜合醫院、行政院衛生署台北醫院、仁山中醫診所、御漢
    堂中醫診所、瑞和復健科診所治療、復建，支出醫療費用及
    診斷證明書之費用，合計為9,460 元，有原告提出之診斷證
    明書、醫療費用收據等在卷為憑（見附民卷第6 頁至第24頁
    ），均為本件侵權行為之必要費用，原告此部分請求為有理
    由，應予准許。又原告因本次車禍造成心理相當之驚嚇，有
    失眠、過度恐慌之情，前往精神科治療，支出診療費用8,03
    0 元，有原告提出行政院衛生署台北醫院醫療費用收據、門
    診繳費證明書各1 件在卷可稽（見附民卷第25、26頁），原
    告就診期間為96年12月1 日至98年6 月5 日，堪認與本件車
    禍事故有直接關連，原告此部分請求亦有理由。至於原告請
    求預估須持續復健半年，應再支出醫療用4,800 元部分，為
    被告所否認，原告復未能提出任何證據證明尚有持續復健半
    年之必要，且依據國立台灣大學醫學院附設醫院（下稱台大
    醫院）辦理司法機關委託鑑定案件意見表所示之鑑定意見（
    見本院卷第73頁以下），亦認：「... 王女士過去之復健療
    程是有需要且有幫助的。然而王女士之軟組織受傷至今已約
    2 年，依醫理再作復健所增加的幫助將極為有限。」，有台
    大醫院之鑑定案件意見表1 件在卷可稽，是原告請求預估復
    健醫療費用4,800 元，難認有理由。綜上，原告請求醫療費
    用9,460 元、8,030 元部分，合計為1 萬7,490 元，為有理
    由，應予准許。原告逾此部分之請求則為無理由，不應准許
    。
  (二)減少勞動能力損失：
    原告主張因被告李柏樺之侵權行為造成勞動能力受損，依據
    台大醫院之鑑定意見，認為勞動能力減損比率為3%。而原告
    具有從事護士之每月薪資總額為30,605元，勞動基準法將強
    制退休年齡調高為65歲，原告58年9 月4 日出生，96年11月
    30日系爭事故發生時為38歲2 月，計算至65歲（123 年9 月
    4 日），原告可工作之期間為26.76 年，有台大醫院之鑑定
    意見、原告提出之薪資轉帳證明、綜合所得稅各類所得資料
    清單等在卷可稽（見附民卷第30頁、本院卷第134 頁），依
    此標準核算原告之勞動能力損失，並依霍夫曼式計算法扣除
    中間利息，其所受勞動能力損失之金額為190,329 元【年別
    5%複式霍夫曼計算法（第一年不扣除中間利息），其計算式
    為：[30605×12×16.00000000 （26年之霍夫曼係數）+306
    05×12×0.76×（17.00000000-00.00000000 ）]=000000 0
    （小數點以下四捨五入），0000000 ×3%＝190329（小數點
    以下四捨五入）】。是原告應得請求減少勞動力之損害為19
    萬329 元，原告此部分請求為有理由。
  (三)增加生活上之需要費用：
    原告主張其因本件車禍致肩部疼痛，原告為減緩疼痛，購買
    藥布，共計支出155 元，業據其提出統一發票1 紙為證（見
    附民卷第58頁），且為被告所不爭執，原告此部分請求自有
    理由。
  (四)交通費：
    原告主張其因本件車禍受傷，來回往返醫院、診所等地治療
    ，為免搭乘大眾交通工具與旁人碰撞推擠再度造成嚴重傷害
    ，必須搭乘計程車，往返共19次38趟，費用以跳表起價70元
    計算，車資總計為2,660 元，為被告所否認，而原告復未能
    提出任何證據加以證明，又依據台大醫院之鑑定意見：「
    ... 王女士於96年11月30日之事故後主要罹患之疾病狀況為
    ：左肩部挫傷。肩部之X 光片報告顯示並無骨折情形，並於
    96年11月30日接受三角巾包紮固定治療。後續在96年12月11
    日於新泰醫院一般門診複診，王女士受傷害接受約2 個月復
    健治療。」，因此原告因本件車禍受傷尚未致骨折情形，急
    診時僅接受三角巾包紮固定治療，後續至96年12月11日至一
    般外科複診，以其所受傷勢，尚難認有搭乘計程車就醫之必
    要，是原告此部分主張交通費2,660 元，難認有理由。
  (五)工作損失：
    原告主張其有護士執照，每月薪資30,900元，自事發後有7
    個月無法工作，而97年9 月30日又因此次事故左上肢無法正
    常使力而解職，直至98年1 月13日方由就業輔導中心引介至
    台北縣政府經濟發展局工讀，亦有3.5 個月無法工作，共計
    10.5個月無法工作，損失薪資32萬4,450 元（計算式：
    30900 ×10.5＝324450）一節，固有其提出綜合所得稅各類
    所得資料清單1 在卷為據（見本院卷第134 頁），惟依據台
    大醫院鑑定意見，原告受傷當時因左肩之軟組織受傷無法工
    作之時間通常為21天，一般不超過42天，因此原告請求10.5
    個月無法工作之薪資損失，尚屬無據，應僅能請求42天無法
    工作之薪資損失。又依原告月薪3 萬900 元計算，日薪為
    1,030 元，因此原告所得請求之工作損失為43,260元（計算
    式：1030×42＝43260 ），逾此部分之請求則為無理由。
  (六)慰撫金：
    原告主張事發當時為三十餘歲之年齡，正值人生美好之階段
    ，竟因本件被告之駕駛過失，自此急轉直下，車禍後數個月
    劇烈疼痛無法入眠，甚而失眠，長期處於精神恐懼狀態，原
    告為單親媽媽，必須獨立撫養一子與母親，無法工作期間經
    歷無收入之經濟壓力，請求被告給付100 萬元之精神賠償。
    經查，查原告於本件事故發生時，年為38歲、育有一子、專
    科學歷、曾任電子公司職員、婦產科護士；被告李柏樺於事
    故發生時年為32歲、國中畢業、未婚、曾任油漆工、臨時工
    ，並審酌原告所受痛苦及兩造之身份、地位、家庭狀況、經
    濟狀況等一切情狀，認原告請求精神慰撫金100 萬元尚屬過
    高，應核減為10萬元，方屬允適，逾此部分之請求則為無理
    由。
  (七)綜上，本件原告共計受有35萬1,234 元之損害（計算式：1
    萬7,490 元＋19萬329 元＋155 元＋4 萬3,260 元＋10萬元
    ＝35 萬1,234 元）。
八、綜上所述，原告基於侵權行為法律關係，請求被告李柏樺與
    被告九品水晶城有限公司連帶給付35萬1,234 元，及自起訴
    狀繕本送達翌日即98年6 月18日起至清償日止，按年息5%計
    算之遲延利息，為有理由，應予准許。原告逾此部分之請求
    ，則屬無據，應予駁回。本件原告勝訴部分，係所命給付之
    金額或價額未逾50萬元之判決，該原告勝訴部分應依民事訴
    訟法第389 條第1 項第5 款規定，依職權宣告假執行；被告
    陳明願預供擔保聲請免為假執行，就原告勝訴部分，經核無
    不合，爰酌定相當之擔保金額就原告勝訴部分准許之；至於
    原告其餘假執行之聲請，因該部分訴之駁回而失所附麗，應
    併予駁回。
九、本件事證已臻明確，兩造其餘主張及攻擊防禦方法與證據，
    經本院斟酌後，與本件判決結果已不生影響，故不一一論列
    ，附此敘明。
結論：本件原告之訴為一部有理由，一部無理由，依民事訴訟法
第79條、第85條第2 項，判決如主文。
中    華    民    國    99    年    12    月    24    日
                  民事第二庭    法  官  連育群
以上正本係照原本作成
如對本判決上訴，須於判決送達後20日內向本院提出上訴狀。如
委任律師提起上訴者，應一併繳納上訴審裁判費。
中    華    民    國    99    年    12    月    24    日
                                書記官  溫婷雅

司法院資訊處製作；財團法人民間司法改革基金會備份。
